臺灣高等法院刑事判決
111年度上易字第321號
上  訴  人  臺灣基隆地方檢察署檢察官
被      告  林坤榮


上列上訴人因被告重利案件，不服臺灣基隆地方法院110年度易
字第510號，中華民國111年1月12日第一審判決（聲請簡易判決
處刑案號：臺灣基隆地方檢察署110年度偵字第5580號），提起
上訴，本院判決如下：
    主  文
上訴駁回。
    理  由
壹、經本院審理結果，認第一審以檢察官提出之證據不足以證明
    被害人林昱欣有何急迫、輕率、無經驗或難以求助之處境，
    尚難認已構成刑法第344條第1項所定重利罪之要件，而對被
    告林坤榮為無罪之諭知，並無違誤，除原判決第2頁第29至3
    0行「109年7月25日」應更正為「110年7月25日」外，並引
    用第一審判決書所記載之理由（如附件）。
貳、駁回上訴之理由
一、檢察官上訴意旨略以：被害人若非有急迫之情事，豈會捨棄
    正常貸款管道，接受年息180%之重利條件，被害人於審判程
    序中，多次說明其背負多筆債務，需要向被告借貸以返還其
    他借貸之債務，被告卻仍利用被害人之上開急迫情形收取高
    額服務費；況一般人主動向地下金融業者接觸或尋求民間借
    款者，倘非有急迫、輕率或無經驗之情形，何以願捨正常之
    借貸管道，而以高出數倍利息之負擔來主動要求借款或接受
    高額利息之條件？貸與人就借款人可能有此急迫、輕率或無
    經驗之狀態應該可以預見，且亦不違其本欲藉此而取得重利
    之本意，即已具備未必故意之主觀要件；本案符合重利貸放
    之方式，核與一般私人間基於信賴而借貸之情不同，故被告
    以預先扣款取得利息之方式，且要求被害人簽立本票並留存
    被害人身分證影本，實與地下錢莊作法無異，原審未參酌社
    會經驗法則，而逕認本件之借貸與刑法重利罪之構成要件不
    符，認事用法難認允當等語。
二、本院之判斷：
　㈠按修正前之刑法第344條重利罪，須乘他人急迫、輕率或無經
    驗，貸以金錢或其他物品，而取得與原本顯不相當之重利者
    ，始足成立。其所謂急迫者乃指於金錢或財務一時運用上之
    迫切需求；輕率者係欠缺慎思下之草率決定；無經驗者係就
    借貸事宜之相關知識、生活經驗有所欠缺（民國103年6月20
    日修正施行之重利罪，就此弱勢情狀增列「難以求助之處境
    」，係指因經濟上困窘，處於孤立無援而無其他管道得以貸
    得金錢之處境）。行為人倘利用其一業已存在之弱勢情狀，
    而為重利行為之實行，即足以構成本罪。（最高法院108年
    度台上字第1447號判決意旨參照）。惟按約定利率雖超過法
    定限制，致取得之利息與原本顯不相當，但在立約當時，行
    為人如無乘他人急迫、輕率或無經驗之情形者，尚不構成重
    利罪。至行為人是否有乘人急迫、輕率或無經驗，自應依憑
    證據認定之，自不待言。又證人所言「缺錢用，是做生活費
    」、「修車」、「生活費不夠」，均屬一般經濟上之週轉，
    與乘他人之急迫（所謂急迫，指需要金錢或其他物品，其情
    形至為緊急迫切之義，見最高法院91年度台上字第913、378
    0、5775號判決等之見解）不同（最高法院94年度台上字第5
    223號判決意旨參照）。從而，刑法重利罪「乘他人急迫、
    輕率、無經驗或難以求助之處境」此構成要件，須依憑證據
    認定之，尚不得以約定利率超過法定限制，致取得之利息與
    原本顯不相當，即逕而推論上開構成要件亦該當；又所謂「
    急迫」，指需要金錢或其他物品，其情形至為緊急迫切而言
    ，與一般經濟上之週轉有別。
　㈡關於被告對被害人貸以金錢，因而取得與原本顯不相當之重
    利乙節，業經原審認定屬實，故本案應審究者為：被害人於
    借款當時，有無急迫、輕率、無經驗或難以求助之處境？經
    查，被害人於原審訊問時陳稱：我跟被告借款之前，是跟朋
    友借了新臺幣（下同）30幾萬元，沒有算利息，朋友要用錢
    問我可不可以還，童順章帶被告來看我，被告答應109年2月
    25日借我錢，日期快到的時候跟我說利息15分，我已經叫我
    朋友來拿錢，能不答應嗎，我朋友教我說如果我要借錢就要
    編一些好聽的話，借據上面才會記載我向朋友借款利息高達
    30分至50分，不這樣編沒有人會借我錢，別人會考慮我做得
    這麼辛苦，利息這麼高會同情一下等語（見原審110年度基
    簡字第681號卷第35至36頁）；復於原審審理時陳稱：我跟
    被告借款當時經濟狀況還可以，平常過得去，因為之前跟朋
    友借錢，朋友要結婚向我索取，童順章介紹我向被告借錢，
    被告說可以叫我的朋友來拿錢，當天才講利息15分，我已經
    在住院，拖欠朋友很久，所以沒有拒絕，是我自己答應的，
    我很早以前交了很多朋友，接觸賭博，家裡弄得很慘，離開
    那些朋友回到家裡幫忙還之前的債務，我是109年2月18日跟
    被告見面，童順章在車上問被告要不要幫忙我，被告說可能
    沒有辦法，我說沒有關係，後來被告於109年2月20日問我店
    裡收入怎麼樣，我應該是第一次見面時跟被告說我在外面借
    款利息30分至40分，那是編理由向被告借錢，因為以前向銀
    行貸款也都是編理由貸款，我曾向銀行借款2次，我是因為
    工作勞累住院，我沒有用住院的理由向被告借錢等語（見原
    審110年度易字第510號卷第25至28頁）；再於本院審理時陳
    稱：我以前跟朋友借錢，朋友沒有跟我收利息，因朋友要結
    婚，叫我先還他一些錢，朋友沒有逼迫我還錢，我以為約半
    年之內可以還完，所以接受本件這麼高的利息等語（見本院
    卷第46頁）。依上開被害人之陳述，可知109年2月間童順章
    介紹被害人向被告借款時，被害人之經濟狀況足以維持生活
    ，係因先前曾向朋友無息借款，已拖欠許久，欲清償積欠朋
    友之款項，始編造在外有高利借款之說詞以博取被告同情，
    但亦明言被告不予借款也沒有關係，且觀諸卷附被告與被害
    人間之LINE通訊紀錄，顯示被告於109年2月21日傳送訊息「
    我認賠殺出股票，虧損135萬元，最快星期二（即4天後之10
    9年2月25日）才能匯款借你！」給被害人，而被害人回覆「
    好的麻煩你了」（見110年度偵字第5580號第67頁），同可
    證明被害人當時並非處於急迫（需要金錢至為緊急迫切）或
    難以求助之處境（經濟上困窘而孤立無援），縱被害人真有
    積欠朋友款項或通知朋友前來取款，亦未見被害人之朋友有
    對被害人施加任何壓力而有立即清償之迫切性，故本件至多
    僅屬一般經濟上週轉之情形。況被害人在此之前已有2次向
    銀行貸款之經驗，且自109年2月18日首次與被告見面至同年
    月25日兩人簽署借據時，被害人有長達數日之時間可充分思
    考是否向被告借款，顯亦非處於輕率（欠缺慎思下之草率決
    定）或無經驗（相關知識、生活經驗有所欠缺）之處境。從
    而，原審以卷內證據不足以證明被害人有何急迫、輕率、無
    經驗或難以求助之處境，或被告係乘被害人此等處境而貸以
    金錢賺取重利，尚難認已構成重利罪之要件，爰諭知被告無
    罪，核其認定於法並無不合。
三、綜上所述，原判決就檢察官所訴被告重利之犯嫌，以犯罪不
    能證明而為無罪之諭知，查無違法或不當，應予維持；檢察
    官上訴意旨以被告收取高額利息，逕論其亦該當「乘他人急
    迫、輕率、無經驗或難以求助之處境」此構成要件，揆諸前
    揭說明，為無理由，應駁回檢察官之上訴。
據上論斷，應依刑事訴訟法第368條、第373條，判決如主文。
本案經檢察官唐先恆聲請簡易判決處刑，檢察官陳宜愔提起上訴
，檢察官賴正聲到庭執行職務。
中　　華　　民　　國　　111 　年　　3 　　月　　31　　日
                  刑事第四庭    審判長法  官  陳筱珮
                                      法  官  柯姿佐
                                      法  官  吳元曜
以上正本證明與原本無異。
不得上訴。
                                      書記官 黃亮潔
中　　華　　民　　國　　111 　年　　3 　　月　　31　　日
附件：臺灣基隆地方法院110年度易字第510號刑事判決
臺灣基隆地方法院刑事判決            　110年度易字第510號
公　訴　人　臺灣基隆地方檢察署檢察官
被　　　告　林坤榮　男　民國00年00月00日生
　　　　　　　　　　身分證統一編號：Z000000000號
　　　　　　　　　　住○○市○○區○○路000○0號5樓
上列被告因重利案件，經檢察官聲請簡易判決處刑（110年度偵
字第5580號），本院認不得以簡易判決處刑，改依通常程序審理
（原案號：110年度基簡字第681號），並判決如下：
    主  文
林坤榮無罪。
    理  由
一、聲請簡易判決處刑意旨略以：被告林坤榮於民國109年2月間
    ，經童順章介紹認識被害人林昱欣，明知被害人於急迫之處
    境，竟為取得與原本顯不相當之重利，於109年2月25日中午
    12時許，在基隆市○○區○○路00號「小不點熱炒店」，與被害
    人簽立新臺幣（下同）25萬元借據，雙方約定月息15%（換
    算年利率達180%），除預扣第一期利息3萬7,500元實際貸予
    21萬2,500元外，尚應按月支付3萬7,500元利息。被害人初
    期依約支付利息，被告因而取得與原本顯不相當之重利，嗣
    被害人因故未能繼續支付重利，被告乃於110年7月25日中午
    某時，前往基隆市○○路000號被害人父親林俊輔經營之清粥
    小菜店，要求被害人簽立借據及於110年12月31日前清償借
    款本利合計33萬5,000元，被害人簽立借據後，認無力負荷
    報警處理，始經警方於110年8月20日下午5時20分許，在「
    小不點熱炒店」查獲被告，並扣得被害人簽立之借據、被告
    手機內LINE通訊紀錄截圖及被害人身分證正反面照片，因認
    被告涉犯刑法第344條第1項之重利罪嫌。
二、犯罪事實應依證據認定之，無證據不得認定犯罪事實；不能
    證明被告犯罪或其行為不罰者，應諭知無罪之判決；刑事訴
    訟法第154條第2項、第301條第1項分別定有明文。又檢察官
    對於起訴之犯罪事實，應負提出證據及說服之實質舉證責任
    ，倘檢察官所提出之證據，不足為被告有罪之積極證明，基
    於無罪推定之原則，即應為被告無罪之判決。
三、檢察官認為被告涉犯重利罪嫌，係以被告之供述、被害人之
    證述、被告手機內LINE通訊紀錄截圖及被害人身分證正反面
    照片等為論據。經查：
　㈠被告於109年2月18日透過童順章介紹認識被害人，且經由童
    順章居間請求被告借款25萬元予被害人，被告考慮後，於10
    9年2月21日賣出股票，再於109年2月25日與童順章、被害人
    相約見面簽署借據，由被告貸與被害人現金25萬元，每月利
    息以15%計算為3萬7,500元，當日預扣第一期利息，往後自1
    09年3月25日起每半個月支付一半利息，並由童順章擔任被
    害人之保證人，嗣被害人於109年3月24日、109年4月10日、
    109年4月24日、109年5月14日、109年5月25日、109年6月12
    日、109年6月25日、109年7月25日、109年8月17日、109年9
    月30日、109年10月25日、110年1月20日、110年4月1日、11
    0年4月25日分別支付2萬2,500元、1萬5,000元、2萬2,500元
    、1萬5,000元、2萬2,500元、1萬5,000元、2萬2,500元、2
    萬8,000元、1萬5,000元、2萬元、3萬6,000元、1萬元、5,0
    00元、1萬元利息，另於不詳日期支付1萬元利息，加計109
    年2月25日預扣之第一期利息3萬7,500元，合計已支付30萬6
    ,500元利息，雙方乃再於110年7月25日重新協商簽署借據，
    約定109年11月至110年2月之利息以5萬元結清、110年3月至
    110年7月之利息以3萬5,000元結清，並於110年12月31日清
    償本利33萬5,000元(即本金25萬＋利息5萬＋利息3萬5,000＝33
    萬5,000)等情，業據被告於警詢、偵訊及本院訊問時供述屬
    實，並有①被告手機內之109年2月21日股票交易紀錄截圖，②
    被告與被害人間109年2月18日至110年6月29日之LINE通訊紀
    錄截圖，③被害人簽署之109年2月25日、109年7月25日借據
    及被害人身分證正反面影本，④被害人支付利息給被告之109
    年4月24日、109年5月14日、109年5月25日、109年6月12日
    存款人收執聯等可以佐證，堪認屬實。
　㈡前述被害人簽署之109年2月25日借據記載：「借貸人：林昱
    欣茲因經濟困難而分別向五位朋友借貸3萬元至5萬元不等的
    金額且高達30分至50分之高額利息，經友人童順章介紹請求
    幫忙清償，本人林坤榮思考多日後同意協助貸給林昱欣25萬
    元台幣」(110年度偵字第5580號第49頁)。惟被害人於本院
    訊問時陳稱：我跟被告借款之前，是跟朋友借了30幾萬元，
    沒有算利息，朋友要用錢問我可不可以還，童順章帶被告來
    看我，被告答應109年2月25日借我錢，日期快到的時候跟我
    說利息15%，我已經叫我朋友來拿錢，能不答應嗎，那時候
    我跟朋友借錢已經借不到了，我朋友教我說如果要借錢就要
    編一些好聽的話，借據上面才會記載我跟朋友借款利息高達
    30分至50分，不這樣編沒有人會借我錢，別人會考慮我做得
    這麼辛苦，利息這麼高會同情一下等語(本院110年度基簡字
    第681號卷第35至36頁)；再於本院審理時陳稱：我跟被告借
    款當時經濟狀況還可以，平常過得去，因為之前跟朋友借錢
    ，朋友要結婚向我索取，童順章介紹我向被告借錢，被告說
    可以叫我的朋友來拿錢，當天才講利息15%，我已經在住院
    ，拖欠朋友很久，所以沒有拒絕，是我自己答應的，我很早
    以前交了很多朋友，接觸賭博，家裡弄得很慘，離開那些朋
    友回到家裡幫忙還之前的債務，我是109年2月18日跟被告見
    面，童順章在車上問被告要不要幫忙我，被告說可能沒有辦
    法，我說沒有關係，後來被告於109年2月20日問我店裡收入
    怎麼樣，我應該是第一次見面跟被告說我在外面借款利息30
    分至40分，那是編理由向被告借錢，因為以前向銀行貸款也
    都是編理由貸款，我曾向銀行借款2次，我是因為工作勞累
    住院，我沒有用住院的理由向被告借錢等語(本院110年度易
    字第510號卷第25至28頁)。依被害人之陳述，可知109年2月
    間童順章介紹被害人向被告借款時，被害人係在父親經營之
    清粥小菜店工作，收入足以維持生活，係因先前曾向朋友無
    息借款，欲清償積欠朋友之款項，始編造在外有高利借款之
    說詞博取被告同情，但被告拒絕借款也沒有關係，此由前述
    被告與被害人間之LINE通訊紀錄，顯示被告於109年2月21日
    傳送訊息「我認賠殺出股票，虧損135萬元，最快星期二(即
    109年2月25日)才能匯款借你！」給被害人，被害人回覆「
    好的麻煩你了」(110年度偵字第5580號第67頁)，同可證明
    被害人當時並非處於急迫或難以求助之處境，縱被害人真有
    積欠朋友款項或通知朋友前來取款，亦未見被害人之朋友有
    對被害人施加任何壓力而有立即清償之迫切性。況被害人在
    此之前已有2次向銀行貸款之經驗，且自109年2月18日首次
    與被告見面至109年2月25日兩人簽署借據，被害人有長達數
    日之時間可思考是否向被告借款，顯亦非處於輕率、無經驗
    之處境，自難認被告係乘被害人急迫、輕率、無經驗或難以
    求助之處境而貸以金錢賺取重利。
四、綜上所述，檢察官提出之證據，固可證明被告對被害人貸以
    金錢因而取得與原本顯不相當之重利，但不足以證明被害人
    有何急迫、輕率、無經驗或難以求助之處境，尚難認已構成
    刑法第344條第1項所定重利罪之要件，依刑事訴訟法第154
    條第2項、第301條第1項規定及無罪推定原則，應諭知被告
    無罪。
據上論斷，應依刑事訴訟法第452條、第301條第1項，判決如主
文。
本案經檢察官唐先恆聲請以簡易判決處刑，檢察官陳宜愔到庭執
行職務。
中　　華　　民　　國　　111 　年　　1 　　月　　12　　日
                  刑事第五庭  法　官　陳怡安
以上正本證明與原本無異。
如不服本判決應於收受送達後20日內向本院提出上訴書狀，並應
敘述具體理由；其未敘述上訴理由者，應於上訴期間屆滿後20日
內向本院補提理由書（均須按他造當事人之人數附繕）「切勿逕
送上級法院」。
中　　華　　民　　國　　111 　年　　1 　　月　　12　　日
                              書記官　洪福基